臺灣高等法院臺中分院刑事判決　　　　93年度上訴字第1341號
上　訴　人
即　被　告　丁○○
選任辯護人　陳建良　律師
自　訴　人　甲○○
代　理　人　楊振芳　律師
上列上訴人因偽造有價證券案件，不服臺灣彰化地方法院92年度
自緝字第3號中華民國93年1月27日第一審判決，提起上訴，本院
判決如下：
    主 　 文
原判決撤銷。
丁○○意圖為自己不法之所有，而侵占自己持有他人之物，處有
期徒刑陸月，如易科罰金，以參拾元折算壹日
    事 　 實
一、緣甲○○係設於彰化縣溪湖鎮○○路湖東巷五十三號春元傢
    俱行之負責人，於民國八十年（自訴狀誤載為七十九年）年
    初，因受友人之拖累，致生資金短缺，春元傢俱行之營運發
    生困難，亟需調度資金以應急，遂透過羅國棟與陳世賢之引
    薦，於八十年二月十二日晚間八時許，與丁○○見面，丁○○應允為甲○○調款，甲○○遂將其為發票人名義（戶名春
    元傢俱行，負責人係甲○○，屬獨資經營商行），台中區中
    小企業銀行（現更名為台中商業銀行股份有限公司，以下簡
    稱台中商業銀行）彰化分行秀水辦事處為付款人之甲存460-
    1 帳號，票號為0000000、0000000、000
    0000、0000000、0000000、00000
    00、0000000等七張空白支票（七張支票上均已蓋
    妥甲○○之印鑑章及春元傢俱行章）交予丁○○，授權丁○○可依調得之金額自行填上金額、發票日期，並囑丁○○持
    向他人調借約新台幣（下同）二百五十萬至三百萬元之金額
    ，並將調得之款項交予甲○○，若無法調到款項，應即將空
    白支票交還甲○○。丁○○隨即於八十年二月十三日，前往
    台中縣豐原市○○路三三六號為甲○○向丙○○調借現款，
    並於上開七張支票中，支票號碼0000000號、000
    0000號支票上分別填上三十五萬元、三十一萬九千四百
    元之金額及八十年三月五日、八十年三月六日之日期（上開
    二張支票，其中三十一萬九千四百元之金額及八十年三月六
    日之日期係由丁○○自行填寫，而另一張三十五萬元之金額
    及八十年三月五日係由丙○○在丁○○之授權下填寫），並
    在二張支票背面親自簽署其姓名以為背書後，將該二張支票
    交付給丙○○，以調借現金，丙○○遂交付二十五萬元現金
    予丁○○。詎丁○○為甲○○向丙○○調借得二十五萬元後
    ，竟意圖為自己不法之所有，將該現金二十五萬元予以侵占
    入己，未交付給甲○○。嗣因丁○○遲遲未告知甲○○調借
    現金之結果，且上開二張支票經丙○○屆期向上開付款銀行
    提示付款，此時甲○○始查悉上情。
二、案經甲○○向原審法院提起自訴，經原審法院傳拘無著後發
    佈通緝，而於九十一年十二月十四日緝獲歸案，移付審理。
    理 　 由
一、訊據上訴人即被告丁○○對於自訴人甲○○於八十年二月十
    二日確實有交付台中商業銀行彰化分行秀水辦事處甲存第46
    0─1號帳戶，票號0000000至0000000號支票
    七張，支票上均已蓋妥發票人甲○○之印鑑章及春元傢俱行
    章，授權伊可依調得之金額自行填上金額、發票日期之事實
    ，固坦承不諱，惟矢口否認有上開犯行，辯稱：伊係為甲○○向丙○○調借現金，丙○○要自行交付現金予自訴人，伊
    未偽造支票，也未拿到錢云云。惟查：
  (一)被告對於自訴人甲○○透過羅國棟與陳世賢之引薦，委託其
    持票調現，並交付前開票號為0000000、00000
    00、0000000、0000000、0000000
    、0000000、0000000等七張空白支票（七張
    支票上均已蓋妥甲○○之印鑑章及春元傢俱行章）給被告，
    授權被告可依調得之金額自行填上金額、發票日期，並囑被
    告持向他人調借約二百五十萬至三百萬元之金額，並將錢交
    予甲○○，若是無法調到錢，應即把空白支票交還甲○○之
    事實，坦承不諱；核與證人陳世賢於原審證述：「（自訴人
    拿票要丁○○調現你知道嗎？）是我介紹的」、「當時因為
    春元傢俱行需要資金，他透過二、三個朋友找到我，我跟自
    訴人並不是朋友。被告是我的朋友夏雲彤介紹給我認識的，
    之前我們也不認識，我也不認識羅國棟，因為我當時的職業
    是仲介房屋。當時支票上面除了金額並沒有填載，印章已經
    蓋好，日期也沒有填載。自訴人把支票交給被告的時候，有
    說要把支票寄放給被告，我知道自訴人有指定一定金額，然
    後分成好幾張支票」、「（被告當時是否有對自訴人承諾何
    事？）當時被告有說儘量幫忙自訴人調度‧‧‧」、「（自
    訴人當時是否授權被告，支票被告可以自己填？）有。因為
    支票是空白的，她拿給被告，要被告去幫她調度」等語相符
    （見原審訴字卷第26頁正面、訴緝卷第100、104頁），並有
    上開票號為0000000、0000000、00000
    00、0000000、0000000、0000000
    、0000000號之空白支票影本七張在卷可稽，此部分
    之事實自堪認定。
  (二)被告坦稱為自訴人向丙○○調現，但辯稱調借之款項應由丙○○匯給自訴人，其並未收受丙○○所交付之款項云云。然
    查，證人丙○○於原審證稱：丁○○拿票向其借現金，調現
    之地點在其住處，其交付二十五萬元給丁○○，並要求其背
    書等語（見原審訴字卷第36頁、原審訴緝卷第133- 136頁）
    ，並有丙○○所提台中區中小企業銀行活期儲蓄存款存摺一
    份（見原審訴字卷第38、39頁），及由被告自行填寫完成之
    票號0000000號、金額三十一萬九千四百元、票載發
    票日八十年三月六日、被告授權丙○○填寫之票號0000
    000號、金額三十五萬元、票載發票日八十年三月五日之
    支票，且經被告背書交付丙○○，經丙○○提示不獲兌現之
    支票、存款不足退票單影本各二份在卷可稽（見原審法院民
    是簡易訴訟影卷第9、10 頁）。另自訴人於原審亦指稱其並
    未提供任何帳戶號碼給被告，亦未收到丙○○所匯給之款項
    ，其也不認識丙○○，民事部分已經判決確定，但是丙○○
    他們知道其未經手錢，所以未來找其，他們都是找被告丁○○等語（見原審訴緝卷第125、126頁）。而丙○○因上開票
    據提示不獲兌現，經向原審法院民事簡易庭提起訴訟，請求
    被告丁○○與春元傢俱行負責人甲○○連帶給付該票款，亦
    經原審法院以80年度簡字第314 號判決原告丙○○勝訴，有
    該民事事件宣示判決筆錄一份在卷可參。再，被告交付給丙○○之前開0000000、0000000號兩張支票，
    雖僅其中票號0000000號支票上之金額與發票日為被
    告所填寫，另一張之日期、金額則非其填寫，此業據被告供
    明在卷，並核與證人丙○○於原審所證兩張支票其中有一張
    之日期、金額係其所填寫之情相符（見原審訴字卷第34頁正
    面）。然被告既坦稱為調現而交付票號0000000號、
    0000000號兩張支票給丙○○，且在該兩張支票後面
    簽名背書，足見另張票號0000000號支票上之金額與
    發票日，丙○○應係基於被告之授權所填載完成，亦可認定
    。
  (三)被告持票為自訴人向證人丙○○調得現款二十五萬元，並未
    將之轉交給自訴人，此業據自訴人指述在卷，而依被告所為
    辯解，等同間接承認未交付二十五萬元給自訴人，顯然被告
    係將該款侵占入己，其有不法所有意圖甚明。證人丙○○確
    有交付二十五萬元給被告，已明如前述；雖證人丙○○於原
    審80年9月26 日訊問時稱：「（你上次庭訊說有拿錢之證據
    ？）我在八十年二月十二日有領出三十萬元，將二十五萬元
    給她（丁○○）」等語（見原審訴字卷第36頁），似有被解
    讀為丙○○係於80年2月12 交付25萬元給被告之疑義！然自
    訴人委託被告調現並將系爭空白支票交付被告之時間係在80
    年2月12晚上，而被告確有持系爭支票於80年2月13前往丙○○住處調現，均業已如前述，是自不可將之解讀為丙○○係
    於80年2月12交付調現之25萬元給被告（丙○○於原審80 年
    9月10日訊問時已稱第一筆是在2月13日給，見原審訴字卷第
    34頁正面）。而依證人丙○○所提存摺資料顯示，丙○○於
    80年2月12日與80年2月13日各有提款30萬元，丙○○之意是
    80年2月12領款30 萬元，而後於翌（13）日將其中之25萬元
    交付被告或是丙○○於80年2月13日領款30 萬元，將其中之
    25萬元於當日交付被告，僅於庭訊時誤將領款日期敘述為80
    年2月12 日，原應予以究明，然經本院傳喚證人丙○○到庭
    詰問，傳票均被退回，致無從瞭解，然上開二種情形對於丙○○有於80年2月13日交付25 萬元給被告事實之認定，尚不
    生影響。證人丙○○於原審80年9月26 日訊問時已提出上開
    存摺影本用以證明其資金來源，其後雖於原審證稱：「（當
    時若是以現金交給丁○○，是否有其他證明？）沒有。當時
    只有我們二人在場，地點在我家」（ 見原審訴緝卷第134頁
    ），顯然係因時間久隔記憶生疏所致，尚難因此認證人丙○○於80年9月26 日訊問時所提出之上開存摺影本不足以證明
    其有交付25萬元給被告之資金來源。至證人乙○○於原審80
    年8月29日訊問時另稱：「（ 這二張支票你們錢是否有給？
    ）不清楚」（見原審訴字卷第26頁反面），然所稱係「不清
    楚」並非「沒有」，蓋若證人乙○○未經手上開款項，其對
    於丙○○是否交付調借之款項給被告自屬不清楚，亦難以證
    人乙○○上開證詞推認被告未收受25萬元之事實。另被告選
    任辯護人聲請詰問證人丙○○、乙○○，經本院傳喚均遷移
    不明，有退回傳票之信封、法務部戶役政連結作業系統所查
    得之戶籍資料在卷可稽，本院自屬無從傳喚渠等到庭行交互
    詰問。本件事證明確，被告所辯係事後卸責之詞，不足採信
    ，其侵占犯行堪以認定，自應依法論科。
二、自訴意旨雖認被告所犯為刑法第二百零一條第一項偽造有價
    證券罪嫌及同法第三百三十九條第一項詐欺取財罪嫌。惟查
    ，自訴人於原審陳稱：「（當時的情形如何？）當時因為我
    缺少資金，陳世賢、羅國棟說有朋友可以調現，當時我把七
    張空白支票給被告，在我的工廠，因為被告要求要分開開立
    七張支票，這七張都是空白的，當時我有蓋章，但是並沒有
    押日期，當時我告訴被告要幫我調二百五十萬到三百萬。當
    時被告說儘量幫我調到這些錢，當時我有授權給被告可以自
    己填寫，但是若沒有調到錢，則必須把票還給我」等語（見
    原審訴緝卷第124 頁），另其於原審所提之準備書狀對事實
    爭點之整理部分亦為同上之內容，均核與被告所供相符，並
    經證人陳世賢證述如前，足見自訴人係經陳世賢、羅國棟之
    引薦而認識被告，並委託被告持其蓋妥發票章之前開七張空
    白支票調現，且授權被告填寫發票金額、發票日等項，雙方
    具有委任關係，被告應屬有權簽發系爭票據，並非無權簽發
    ，自不該當於偽造有價證券之「偽造」構成要件；且被告確
    持票向證人丙○○調現，僅所調取之款項未轉交給被告而已
    ，被告亦未對自訴人詐欺。被告所為雖不成立偽造有價證券
    罪及同法第三百三十九條第一項詐欺取財罪。惟按：「刑事
    訴訟法第三百二十條第二項第二款規定，自訴狀僅應記載犯
    罪事實及證據，與同法第二百六十四條第二項第二款規定起
    訴書應記載犯罪事實及證據並所犯法條者有別，從而，自訴
    人若於自訴狀記載被告所犯之法條，僅供法院審判之參考，
    法院於裁判時仍不受自訴狀所引犯罪法條之拘束」（最高法
    院78年度台上字第1474號判決意旨參照）；「刑事訴訟法上
    之自訴，係犯罪之被害人向法院指訴其被害亦即被告之犯罪
    事實，請求法院予以審判之程序。自訴狀記載被告所犯法條
    ，僅供法院參考，法院於不妨害事實同一之範圍內，仍得依
    職權適用法律，不受自訴狀記載法條之拘束，尤不能僅就自
    訴狀記載之『罪名』審理」（81年度台上字第10 03號判決
    意旨參照）。查，本院前開認定之事實應在自訴事實範圍內
    ，則基於上開說明，本院於不妨害事實同一之範圍內，仍得
    依職權適用法律，不受自訴狀記載法條之拘束。
三、是核被告所為，係犯刑法第三百三十五條第一項普通侵占罪
    。原審認被告犯罪事證明確，予以論罪科刑，固非無見，惟
    原判決認被告以詐騙之手段取得自訴人所有上開七張空白支
    票所為，係犯刑法第三百三十九條第一項之詐欺取財罪，又
    被告另於上開時、地，越權代理，偽填上金額、日期，並持
    之交付丙○○調借現金，所為係犯同法第二百零一條第一項
    偽造有價證券罪及第三百三十九條第一項之詐欺取財罪。經
    查，自訴人與被告具有委任關係，自訴人且授權被告填寫發
    票金額、發票日等項，被告應屬有權簽發系爭票據，尚不構
    成偽造有價證券罪及同法第三百三十九條第一項詐欺取財罪
    （對自訴人言），已如前述。另被告持用系爭支票向丙○○
    調現，其係依自訴人委託向證人丙○○調現，被告並於支票
    後面背書，且被告於原審答辯書狀中稱自訴人當時有提供土
    地所有權狀、謄本等資料（見原審訴緝卷第28、32-57 頁）
    ，證人即丙○○之受僱人乙○○於原審80年8月29 日訊問時
    亦稱：「（丁○○向丙○○持票調現之事你知道嗎？）我老
    闆要我去查票主之信用」等語（見原審訴字卷第26頁反面）
    ，綜上事證，尚難認被告有何對丙○○施用詐術之主觀意圖
    與客觀事實。雖證人丙○○於原審審理時另證稱：「（取得
    之原因？）被告本身經營工廠，員工過年需要錢，她把票給
    我，我把錢給她」、「（提示二張支票，當初是在何種情形
    之下收受的？）這之前是丁○○向我借現金，然後拿票給我
    的，當時她只說需要週轉，要發給員工的薪資」、「（當時
    是否告訴你是要幫人調錢？）我不知道，丁○○並沒有告訴
    我要為甲○○調錢」、「（丁○○是否有告訴你支票如何取
    得？）當時丁○○有說甲○○欠被告的錢，所以甲○○把整
    本支票都給她使用，我當時有問她支票如何取得，她有說甲○○在開傢俱行，且說吳小姐欠她錢，所以才把整本支票給
    她使用」、「（與丁○○認識多少？）沒多久，我們是朋友
    關係，是因為她之前向我買過東西才認識的，我之前是開電
    話公司」等語。然被告於向證人丙○○調借現金時未提及係
    為自訴人調現，且以自訴人調借現金之緣由引為係其自己調
    現之原因，縱認屬實，被告或以此說法可獲得較優惠之利息
    條件，亦有可能，尚不能因被告於調現時有上開之說詞，及
    自訴人所有調現之支票嗣經提示不獲兌現等情，遽爾推認被
    告係對丙○○詐欺。至被告於本院辯論終結後提出和解契約
    書，其上記載被告與自訴人成立和解，於和解當日先給付自
    訴人七萬元，餘款分七期給付一情，係民事法律關係，尚不
    影響本院對被告侵占犯行之認定，併予敘明。原審所認尚有
    未洽，被告上訴意旨否認有偽造有價證券及詐欺之行為，指
    摘原判決不當，為有理由，惟其併否認有侵占之犯行，則無
    可取。原判決既有上述可議之處，即屬無可維持，自應由本
    院將原判決撤銷改判。爰審酌被告犯罪之動機、目的、手段
    、侵占之金額，犯後未能坦認犯行之態度等一切情狀，量處
    如主文第二項所示之刑。
四、另按，中華民國九十年一月四日修正，同年月十日經總統公
    布施行之刑法第四十一條規定：「犯最重本刑為五年以下有
    期徒刑以下之刑之罪，而受六個月以下有期徒刑或拘役之宣
    告，因身體、教育、職業、家庭之關係或其他正當事由，執
    行顯有困難者，得以一元以上三元以下折算一日，易科罰金
    。但確因不執行所宣告之刑，難收矯正之效，或難以維持法
    秩序者，不在此限。」亦即修正前刑法第四十一條原規定所
    犯最重本刑為三年以下有期徒刑之罪，而受六個月以下有期
    徒刑或拘役之宣告，因身體、教育、職業或家庭之關係，執
    行顯有困難者得為易科罰金，已修正為同條第一項前段為所
    犯最重本刑為五年以下有期徒刑之刑之罪，而受六個月以下
    有期徒刑或拘役之宣告，因身體、教育、職業、家庭之關係
    或其他正當事由，執行顯有困難，得為易科罰金，並於九十
    年一月十日修正公佈，同年一月十二日生效，比較新舊法以
    新法較有利於行為人，本件自應依新修正之刑法第四十一條
    第一項前段規定，諭知易科罰金折算之標準。又按被告行為
    後，罰金罰鍰提高標準條例業於八十二年二月五日經總統修
    正公佈，並於同年月七日生效，舊條例第二條第一項規定：
    「依刑法第四十一條易科罰金或第四十二條第二項易服勞役
    者，均就其原定數額提高為十倍折算一日；法律所定罰金數
    額未依本條例提高倍數，或其處罰法條無罰金刑之規定者，
    亦同」，新條例第二條已將之修正為：「依刑法第四十一條
    易科罰金或第四十二條第二項易服勞役者，均就其原定數額
    提高為一百倍折算一日；法律所定罰金數額未依本條例提高
    倍數，或其處罰法條無罰金刑之規定者，亦同」，比較易科
    罰金折算之標準，自應依舊條例之規定，較有利於被告。爰
    依此宣告被告所處有期徒刑六月，如易科罰金，應以（銀元
    ）三十元折算一日。
五、至自訴人所交付給被告另五張空白支票（票號為00000
    00、0000000、0000000、0000000
    、0000000號，該五張支票上均已蓋妥甲○○之印鑑
    章及春元傢俱行章）部分，被告於原審80年8月29日訊問時
    稱：「我有說票確實沒掉」（見原審訴字卷第27頁正面），
    然於原審92年12月12日審理時則稱其他五張空白支票是在龍
    潭遺失（見原審訴緝卷第203頁正面）；於本院94年4月15日
    行準備程序時復稱：支票放在包包裡面被偷走，有告訴警察
    ，但未正式報案（見本院卷第86、87頁），說詞不一，固有
    可疑！然被告否認有將之使用出去，且迄今亦未有人提出該
    五張支票行使權利，復查無其他積極明確之證據足認被告有
    何侵占該五張支票或以該五張支票所取得之有償對價，尚難
    以此認為被告就此五張支票部分有何犯罪行為（含偽造有價
    證券、詐欺、侵占），此部分核屬民事返還支票之債權債務
    糾葛，應循民事途徑解決，附予敘明。
據上論斷，應依刑事訴訟法第三百六十九條第一項前段、第三百
六十四條、第三百四十三條、第二百九十九條第一項前段，刑法
第二條第一項、第三百三十五條第一項、修正後第四十一條第一
項前段，現行罰金罰鍰提高標準條例第一條前段，八十二年二月
五日修正前罰金罰鍰提高標準條例第二條第一項，判決如主文。
中　　華　　民　　國　　94　　年　　12　　月　　22　　日
              刑事第四庭  審判長法　官　洪　耀　宗
                                法　官　劉　登　俊
                                法　官　江　德　千
上列正本證明與原本無異。
如不服本判決應於收受送達後十日內向本院提出上訴書狀，其未
敘述上訴之理由者並得於提起上訴後十日內向本院補提理由書（
均須按他造當事人之人數附繕本）。
                                書記官　吳　麗　琴
中　　華　　民　　國　　94　　年　　12　　月　　23　　日
【附錄論罪科刑法條】
刑法第335條第1項：
意圖為自己或第三人不法之所有，而侵占自己持有他人之物者，
處五年以下有期徒刑、拘役或科或併科一千元以下罰金。  　Ｉ
